臺灣高雄地方法院民事判決　九十二年度簡上字第三○九號
　　上訴人即被上訴人　甲○○
　　訴訟代理人　　　　乙○○
　　上訴人即被上訴人　丙○○○.
　　訴訟代理人　　　　丁○○
右當事人間請求損害賠償事件，上訴人對於中華民國九十二年七月二十三日本院九十
二年度旗簡字第九○號第一審判決提起上訴，本院於民國九十三年六月二十四日言詞
辯論終結，判決如左：
    主      文
原判決所命之給付超過新臺幣伍萬肆仟壹佰肆拾陸元及其利息部分，及該部分假執行
之宣告並訴訟費用之裁判均廢棄。
右開廢棄部分，上訴人丙○○○在第一審之訴及假執行之聲請均駁回。
上訴人丙○○○之上訴及上訴人甲○○其餘之上訴均駁回。
第一、二審訴訟費用，由上訴人丙○○○負擔五分之四，餘由上訴人甲○○負擔。
    事實及理由
一、上訴人丙○○○起訴主張：緣伊曾將其所有坐落高雄縣美濃鎮○○段六二五地號
    土地（以下簡稱系爭土地）出租予被告，租賃期間自民國九十年十一月十五日至
    九十一年五月十五日止，租金每月新台幣（下同）二萬二千元。嗣後被告將系爭
    土地劃分成數單位，轉租予第三人擺攤使用，每攤位收取清潔費壹佰元，詎被告
    於租賃期滿後未將系爭土地返還原告，仍繼續令第三人繼續使用，並以此收取清
    潔費，為此依侵權行為、不當得利之法律關係提起本件訴訟，請求判令被上訴人
    甲○○（即原審被告）應給付自九十一年五月十六日起相當於一年之租金，按月
    給付二萬二千元，即應給付被上訴人甲○○二十六萬四千元及自起訴狀繕本送達
    翌日起至清償日止，按年息百分之五計算之利息，並願供擔保請准宣告假執行等
    語（原審判決上訴人甲○○應給付十三萬五千三百元，及自起訴狀繕本送達翌日
    即民國九十二年五月二十四日起至清償日止，按年息百分之五計算之利息；而駁
    回上訴人丙○○○其餘請求，茲上訴人甲○○就其敗訴部分提起上訴；上訴人丙
    ○○○就其敗訴部分，亦提起上訴）。
二、上訴人甲○○則以：伊租用系爭土地之目的係闢作黃昏市場，劃分攤位供人設攤
    營業，以每一攤位每天收取清潔費及水電費壹佰元，而各攤販協商每月只開市四
    天，因此，依伊之收入已不夠支付租金，系爭租約屆滿時，要求減低租金為每月
    一萬元，被上訴人拒不同意，對造上訴人丙○○○並對攤販表示：「你們暫時可
    以繼續擺攤使用，租金問題容後再議」，嗣後對造上訴人丙○○○與攤販之間無
    法協議租金問題，始遲至九十二年二月十二日，以郵局存證信函予伊，謂租期屆
    滿承租人拒不交還租賃物，請於一個月內除去攤位交還土地並給付租金等情，伊
    深感詫異，隨即於九十二年三月七日以美濃郵局第三五號存證信函駁斥，表明伊
    早已交還承租土地予對造上訴人丙○○○接管，並未使用土地，亦無積欠租金，
    此有該存證信函可稽。至於上訴人在每次市集時間向各攤位收取一百元，係清潔
    費及補償水電費用，與本件租用與否無關。況原審判決以系爭土地公告現值為每
    平方公尺二千二百元計算，並無土地登記謄本為證等語，資為抗辯。
三、上訴人丙○○○則另以：依原租賃契約所載，租金每月二萬二千元，堪認被上訴
    人使用系爭土地所受之利益應為每月二萬二千元始為適當；退萬步言，若認應參
    酌土地法第一百零五條準用第九十七條關於基地計收租金之規定，以系爭土地申
    報總價年息百分之六計算為相當，則系爭土地之公告現值為每平方公尺七千元，
    而系爭土地面積為一千零二十五點四九平方公尺，是以請求被上訴人甲○○給付
    之金額應為四十三萬零七百零五元，惟原審判決計算結果短少二十九萬五千四百
    零五元等語，資為抗辯。
四、兩造聲明：
  (一)上訴人甲○○方面：原判決關於對造上訴人甲○○敗訴部分廢棄；右廢棄部分，
    對造上訴人丙○○○在第一審之訴駁回；駁回對造之上訴。
  (二)上訴人丙○○○方面：原判決關於駁回上訴人丙○○○敗訴部份廢棄；對造上訴
    人甲○○應再給付上訴人新臺幣壹拾貳萬捌仟柒佰元；請求駁回對造上訴人之上
    訴。
五、兩造不爭執事項：
    兩造於九十年十二月三日訂立土地租賃合約書，由上訴人甲○○承租上訴人丙○
    ○○坐落於高雄縣美濃鎮○○段六二五地號土地，租賃期間自九十年十一月十五
    日起至九十一年五月十五日止，租金每月二萬二千元，於每月十五日付清，黃秀
    美承租將系爭土地劃分攤位供人營業使用，並以每一攤位收取清潔費一百元。嗣
    系爭租約屆滿後，兩造就租金金額部份未達成合意，亦未再訂立新的租賃契約書
    面，惟系爭土地上攤位仍繼續營業，甲○○仍向系爭土地上攤位繼續收取清潔費
    。
六、兩造爭執之事項：
  (一)系爭租賃契約於九十一年五月十五日屆滿後，是否有視為不定期限繼續租賃之存
    在？
  (二)本件上訴人丙○○○起訴請求相當於於租金之損害是否有理由？若有，計算方式
    為何？
七、本件上訴人丙○○○起訴主張兩造於九十年十二月三日訂立土地租賃合約書，由
    上訴人甲○○承租上訴人丙○○○坐落於高雄縣美濃鎮○○段六二五地號土地，
    租賃期間自九十年十一月十五日起至九十一年五月十五日止，租金每月二萬二千
    元，於每月十五日付清，黃秀美承租將系爭土地劃分攤位供人營業使用，並以每
    一攤位收取清潔費一百元。嗣系爭租約屆滿後，兩造就租金金額部份未達成合意
    ，亦未再訂立新的租賃契約書面，惟系爭土地上攤位仍繼續營業，甲○○仍向系
    爭土地上攤位繼續收取清潔費之事實，對造上訴人甲○○對此不予爭執，自堪認
    為實在，惟上訴人甲○○則以前揭情詞置辯，茲就本院之判斷析述如下：
  (一)按租賃期限屆滿後，承租人仍為租賃物之使用收益，而出租人不即表示反對之意
    思者，視為以不定期限繼續契約；民法第四百五十一條定有明文。該條稱為租賃
    之默示更新，良以租賃契約為繼續性之債權關係，倘租賃期限屆滿承租人仍為租
    賃物之使用收益，而出租人不即表示反對，一般以視為以與原租賃契約同一條件
    更新訂立租賃契約，最適合於當事人之意思。所謂「承租人仍為租賃物之使用收
    益」者，應包括承租人之家屬、受雇人及經承租人允許之其他第三人而為租賃物
    使用收益之情形在內；而租金為租賃契約之要素，承租人於期限屆滿後，雖仍為
    租賃物之使用收益，然如兩造對於原定租金額未協議一致，亦難認係原租賃契約
    之繼續，亦應認為有反對依照原契約繼續使承租人使用收益之意思。查本件上訴
    人甲○○承租系爭土地後將土地劃分攤位出租予他人使用，而於租賃期限屆滿後
    後仍繼續向攤位收取清潔費一節，業據其於本院審理時陳述綦詳（見上訴狀第三
    頁、九十二年九月二十九日筆錄、原審卷第二十一頁及第五十頁），堪認為承租
    人即甲○○有繼續為租賃物之使用收益，上訴人甲○○所稱早已交還土地，自不
    足採信。惟系爭租約屆滿後，兩造就租金未達成協議一致，此為兩造所不爭執，
    揆諸前揭說明，難認係原租賃契約之繼續，而不得視為不定期限之租賃。
  (二)再者，按無法律上之原因而受有利益，致他人受有損害，應返還其利益，雖有法
    律上原因，而其後已不存在者亦同民法第一百七十九條定有明文。次按不當得利
    之法則請求返還不當得利，以無法律上之原因而受利益，致他人受有損害為其要
    件，故其得請求返還之範圍，應以對方所受之利益為度，非以請求人所受損害若
    干為準，無權占有他人土地，可能獲得相當於租金之利益為社會通常之觀念，依
    最高法院六十一年台上字第一六九五號判例可資參照。本件上訴人甲○○於租賃
    期限屆滿後仍繼續占有使用系爭土地，已如前述，故係無權占有系爭土地，自應
    返還使用期間使用所得之利益，參諸前揭說明，該利益依社會通常觀念認係相當
    於租金之利益甚明，惟系爭租約屆滿後，兩造就租金未達成協議一致，難認係原
    租賃契約之繼續，已如前述，故上訴人丙○○○得請求之甲○○相當於租金之利
    益，不得以原訂租賃契約所約定之租金數額為計算標準，故上訴人丙○○○主張
    應以原訂租賃契約所約定之租金即每月二萬二千元為計算云云，顯無理由，不予
    採信。
  (三)次按土地法第一百零五條準用同法第九十七條所定，建築基地之租金，按申報價
    額年息百分之十為限，乃指基地租金之最高限額而言，並非必須照申報地價額年
    息百分之十計算，最高法院四十六年台上字第八五五號判例要旨參照。又基地租
    金之數額，除以基地申報地價為基礎外，尚須斟酌基地之位置，工商業繁榮之程
    度，承租人利用基地之經濟價值及所受利益等項，並與鄰地租金相比較，以為決
    定，並非必達申報總地價年息百分之十最高額，最高法院六十八年度臺上字第三
    ○七一號判例要旨參照。查系爭土地位於高雄縣美濃鎮農業區內，現作為夜間市
    集使用等情，為兩造所不爭執，並有證人林榮增及羅菊英證述可參，復有現場照
    片三十一張附卷可稽，本院審酌上開土地附近繁榮程度及利用情形，認為上訴人
    甲○○無權占用系爭土地致上訴人丙○○○受有損害，依上開判例意旨，參酌土
    地法第一百零五條準用第九十七條關於基地租用計收租金之規定，認以系爭土地
    「申報總價」額年息百分之六計算為相當，上訴人丙○○○主張以公告地價為計
    算標準，並無理由，應予駁回。
  (四)承前所述，丙○○○所得請求相當之租金既係以系爭土地申報總價額年息百分之
    六計算為適當，查系爭土地自八十九年一月起迄今之申報地價為每平方公尺為八
    百八十元，又系爭土地面積為一千零二十五點四九平方公尺，有系爭土地登記簿
    謄本一份可稽，是其所得請求對造上訴人甲○○返還之金額為五萬四千一百四十
    六元（即1025x880x0.06=54146），逾此部分之請求，不應准許。
八、綜上所述，上訴人丙○○○依侵權行為、不當得利之法律關係，請求對造上訴人
    甲○○給付之租金額在五萬四千一百四十六元為正當，逾此所為租金額之請求，
    即難謂為正當，應予駁回。兩造各就其敗訴部份提起上訴，指摘原判決不當，本
    院認就上訴人丙○○○之請求金額係五萬四千一百四十六元之部分為有理由，逾
    此所為請求，為無理由，而原審判令上訴人甲○○給付金額超過五萬四千一百四
    十六元部分，應予廢棄，並應駁回上訴人丙○○○該部分之訴及假執行之聲請，
    上訴人甲○○此部分上訴為有理由。在此金額內，原判決並無不合，上訴人甲○
    ○其餘之上訴，難認有理由，應予駁回。而上訴人丙○○○就原審駁回其請求之
    金額部分，所提起之上訴並無理由，亦應予駁回。
九、本件事證已臻明確，兩造其餘攻擊防禦方法，經審酌後認對本判決結果不生影響
    ，爰不逐一論駁，附此敘明。
十、結論：本件兩造之上訴，均為一部有理由，一部無理由，應依民事訴訟法第四百
    三十六條之一第三項、第四百四十九條第一項、第四百五十條、第七十九條，判
    決如主文。
中　　　華　　　民　　　國　　九十三　　年　　　六　　　月　　 三十 　　日
                              臺灣高雄地方法院民事第五庭
~B審判長法官　陳嘉惠
~B法　　　官　林玉心
~B法　　　官　郭慧珊
右為正本係照原本作成。
本判決不得上訴。
中　　　華　　　民　　　國　　九十三　　年　　　六　　　月　　 三十 　　日
~B法院書記官  董明惠
